臺灣高等法院臺中分院民事判決　　　　 94年度重上字第139號
上　訴　人　丙○○
訴訟代理人　羅豐胤律師
　　　　　　洪明儒律師
複代理人　　甲○○
被上訴人　　乙○○
訴訟代理人　楊振芳律師
上列當事人間請求分割共有物事件，上訴人對於中華民國94年10
月19日臺灣彰化地方法院94年度重訴字第14號第一審判決提起上
訴，本院於民國96年1月23日言詞辯論終結，判決如下：
    主  文
上訴駁回。
（原判決主文第一項更正為：兩造共有坐落彰化縣社頭鄉○○○
段三二０地號、地目養、面積七六二點八二平方公尺，同段三二
一地號、地目養、面積五八七點七三平方公尺，同段三二二地號
、地目養、面積四五六點三七平方公尺及同段三二三地號、地目
田、面積五二一七點０七平方公尺土地合併分割為如附圖乙案即
彰化縣田中地政事務所民國九十五年九月十一日土地複丈成果圖
所示，編號A部分面積三一八點五一平方公尺、編號C部分面積二
四四點六五平方公尺、編號E部分面積一九三點二０平方公、編
號H部分面積九九九點六四平方公尺分歸上訴人取得；編號B部分
面積四四四點三一平方公尺、編號D部分面積三四三點０八平方
公尺、編號F部分面積二六三點一七平方公尺、編號G部分面積四
二一七點四三平方公尺分歸被上訴人取得。）
第二審訴訟費用由上訴人負擔。
    事實及理由
一、被上訴人主張：
（一）坐落彰化縣社頭鄉○○○段281、281之1、281之2、281之
      3地號，地目分別為田、養、養、養，面積分別為5,188、
      425、585、756平方公尺土地（重測後為同段323、322、
      321、320，面積分別為5,217.07、456.37、587.73、
      762.82平方公尺；下稱系爭四筆土地），為兩造所共有，
      應有部分均為被上訴人四分之三，上訴人四分之一，而兩
      造就系爭四筆土地並無因物之使用目的不能分割之情事，
      亦未有不分割之協議，被上訴人屢與上訴人協調分割，均
      無法解決；又本件符合農業發展條例第16條第1項第1款後
      段之規定，自得分割。爰依民法第823、824條規定，提起
      本件分割共有物之訴。
（二）系爭四筆土地之聯外均有賴東側所臨之八寶圳旁寬6米之
      圳岸道路，雖系爭四筆土地與上開圳岸道路之路面有4、5
      米之高度差；惟在南側，有台灣省農田水利會（下稱水利
      會）所舖設之水泥斜坡足供通行到上開圳岸道路，而系爭
      四筆土地鄰近之他筆土地，亦係以水利會在該土地臨側所
      舖設之水泥斜坡通行到上開圳岸道路上。系爭土地附近之
      土地若建有房子，亦係建在鄰接上開圳岸道路之位置上，
      又土地之價值當以鄰接聯外道路者為高，若未鄰接聯外道
      路，則以越接近聯外道路價值較高，而離聯外道路越遠者
      ，其土地之價值則越低，系爭四筆土地東西之深度北側為
      120公尺、南側為128公尺，鄰接上開圳岸道路之深度非常
      深，故系爭土地價值當以東邊緊鄰上開圳岸道路部分為高
      ，而未鄰接上開圳岸道路之價值較低，亦屬不言而喻。系
      爭四筆土地被上訴人之應有部分為四分之三，上訴人應有
      部分為四分之一，故分割系爭四筆土地，鄰接上開圳岸道
      路之部分，依公平之原則，上訴人應僅分得四分之一，被
      上訴人應分得四分之三；而依被上訴人所主張之乙方案為
      分割，上訴人分得部分鄰接上開圳岸道路之寬度為十九米
      ，占系爭四筆土地南北全寬度（即鄰接上開圳岸道路之寬
      度）之35.2%，被上訴人分得部分僅占64.8%，事實上已寬
      待上訴人。反之，若依上訴人所提之甲方案分割，則上訴
      人分得之部分土地，鄰上開圳岸道路之寬度有35公尺，被
      上訴人分得之部分土地，鄰上開圳岸道路只有19公尺；且
      上訴人分得之土地，地形方正，而被上訴人所分得之土地
      則呈菜刀狀，地形其醜無比，不利耕作，顯非公平之分割
      方案。至上訴人分得之部分，雖未有水利會所舖設水泥斜
      坡供以通行上開圳岸道路，惟系爭四筆土地北臨之彰化縣
      社頭鄉○○○段283、282地號土地均為上訴人所有，現亦
      由上訴人開設工廠占有使用中，上訴人出入系爭四筆土地
      向來亦經由上開283、282地號土地，由水利會舖設位於上
      開283地號土地北側之283之1地號水利地上水泥斜坡通行
      至上開圳岸道路。
（三）又依彰化縣田中地政事務所94年5月27日土地複丈成果圖
      所示之A、C、E、F、H部分，固然依稀可看出本來係作為
      魚池使用，其旁邊尚留有寬約1台尺、高約1公尺之磚塊混
      合水泥之堤岸，惟A、C部分之池底現已乾涸，上訴人只在
      其中部分土地上種植鳳梨及插幾叢竹子，而E、F部分與H
      部分，非但池水之水位甚低，且池水呈現優氣化嚴重之
　    深綠色，上開二窪魚池顯係處於荒廢未使用之狀態。再者
      ，上開三處魚池池底之高度與系爭四筆土地作水田用部分
      田底之高度相仿，並無如上訴人所言有2公尺深度之落差
      ，故而將現已廢棄魚池之部分土地歸被上訴人取得，被上
      訴人使用起來並無任何不便之處，而上訴人分得之舊廢棄
      魚池部分，若要再作為魚池使用，只要將原用以築堤岸之
      磚塊、水泥塊向北移即可，對上訴人而言亦無困難。
（四）上訴人於鈞院雖改稱願意補償依其所主張之分割方案造成
      被上訴人所分得土地之價差，此不僅為被上訴人所不同意
      ，且與民法第824條第3項：「以原物為分配時，共有人中
      有不能按其應有部分受分配者，以金錢補償之。」之規定
      不符，因本件系爭土地可以採取按各共有人之應有部分予
      以分配之分割方法。
（五）答辯聲明：（一）上訴駁回；（二）第二審訴訟費用由上
      訴人負擔。
二、上訴人則以：
（一）同意系爭四筆土地合併分割，但不同意被上訴人所提之方
      割方案。系爭土地東邊為八寶圳，系爭土地與八寶圳間有
      一條寬約6米之圳岸道路，該道路與系爭土地接壤部分，
      有高低約5米之落差。亦即系爭土地不能由圳岸道路直接
      通聯，系爭土地面臨圳岸道路部分與未臨圳岸道路部分之
      價值，應無明顯差距。況且系爭土地為特定農業區農牧用
      地，僅能作農業使用，是否面臨道路，對於系爭土地之利
      用，並無巨大影響。又系爭四筆土地目前使用之現狀，如
      彰化縣田中地政事務所民國94年4月12日土地複丈成果圖
      所示，編號H、E、F、D、A、C部分有水池養殖魚類；B部
      分有芒果樹等作物，但並無人照料，應處於廢耕狀態，基
      於以上使用情形，斟酌上揭水池自民國30、40年代，即開
      始作為水池使用，水深約2公尺左右，不利其他用途，且
      依上述複丈成果圖所示，H、E、F、D、A、C及G部分，面
      積共1,76 0平方公尺，與上訴人應有部分土地面積1,738.
      5 平方公尺相差不遠，將現有魚池使用部分之土地稍作修
      正，將土地面積縮減至1,738.5平方公尺，分由上訴人取
      得，其餘部分則由被上訴人取得，應無對被上訴人不公平
      之情形。
（二）其次，被上訴人分得之土地形狀，無論採用何一方案，均
      為倒L型；惟如採取被上訴人之方案，則上訴人分得部分
      土地成為長為103.8公尺，寬為15.6公尺之長方形，其形
      狀雖屬平整，但長度過長，不利於將來使用；被上訴人分
      得之土地雖有較大面積毗鄰圳岸道路，惟在上訴人分得部
      分西側卻遺留一小塊土地，亦分歸被上訴人所有，不利被
      上訴人整體開發。反之如採用上訴人之方案，上訴人取得
      毗鄰圳岸道路土地之寬度雖大於應有部分比例，惟與土地
      過去既往使用情形相符；且依系爭土地現況及使用用途，
      是否面臨圳岸道路應不影響土地價值，對被上訴人亦無不
      公平之情形。
（三）依上訴人提出之分割方案，如有使被上訴人因分得臨圳岸
      道路之寬度不成比例，致其土地價值減少者，上訴人願依
      華聲鑑定公司所做之鑑定報告，即以新台幣（下同）201
      ﹐930元補償被上訴人。
（四）與系爭土地毗鄰之土地乃上訴人與第三人共有，將來如何
      分割，是否可與系爭土地合併使用，尚屬不得而知；因此
      被上訴人主張其方案對上訴人並無不利，應非事實。
（五）上訴聲明：（１）兩造共有系爭四筆土地合併分割為如附
      圖甲案所示，編號A、B、C部分分歸上訴人取得；編號D、
      E部分分歸被上訴人取得；（２）第一、二審訴訟費用由
      被上訴人負擔。
四、得心證之理由：
（一）按各共有人，得隨時請求分割共有物。共有物之分割方法
      不能協議決定者，法院得因任何共有人之聲請，命以原物
      分配於各共有人，民法第823條第1項、第824條第2項分別
      定有明文。本件被上訴人主張系爭四筆土地，為兩造所共
      有，應有部分均為被上訴人四分之三，上訴人四分之一，
      而兩造就系爭四筆土地並無因物之使用目的不能分割之情
      事，亦未有不分割之協議，惟兩造就分割方法無法達成協
      議等情，已據其提出與所述相符之土地登記謄本、地籍圖
      謄本等件為證，且為上訴人所不爭執，是被上訴人之主張
      自堪信為真實。又被上訴人起訴後，系爭281、281之1、
      281之2、281之3號四筆土地因地籍圖重測確定，於94年11
      月10日變更地號為同段323、322、321、320，面積分別變
      更為5,217.07、456.37、587.73、762.82平方公尺；此亦
      有重測後之地籍圖謄本及土地登記簿謄本四件附卷可參（
      見本院卷第70至74頁）。是本件分割共有物，自應以重測
      後之地號及面積為據。
（二）次按每宗耕地分割後每人所有面積未達0．25公頃者，不
      得分割。但因購置毗鄰耕地而與其耕地合併者，得為分割
      合併；同一所有權人之二宗以上毗鄰耕地，土地宗數未增
      加者，得為分割合併，農業發展條例第16條第1項第1款定
      有明文。依卷附土地登記謄本所載，系爭四筆土地使用分
      區經編定為特定農業區，使用地類別為農牧用地，屬農業
      發展條例第3條第11款所定耕地，且重測後面積分別為5,
      217.07、456.37、587.73、762.82平方公尺，如按應有部
      分比例分割後，兩造各自分配取得之各筆土地面積均未達
      0.25公頃；惟系爭四筆土地為毗鄰之耕地，且皆為兩造所
      共有，分割後土地宗數亦未增加，依農業發展條例第16條
      第1項第1款規定，自不受分割後最小面積之限制。又系爭
      四筆土地既無因使用目的不能分割，或訂有不分割期限之
      情形，兩造亦未能達成分割協議，則被上訴人依民法第
      823條第1項、第824條第2項，農業發展條例第16條第1項
      第1款之法律規定，請求分割系爭四筆土地，即屬有據，
      應予准許。
（三）再按我國民法關於分割共有物之效力，係採移轉主義，即
      各共有人因分割而成為單獨所有人，係由於彼此相互移轉
      ，讓與部分權利所致。此觀民法第825條之規定旨趣自明
      。因此數筆共有之土地，得予合併分割者，必以該數筆共
      有土地之共有人及其應有部分均相同，且得全體共有人之
      同意為必要（最高法院77年度台上字第2061號判決意旨參
      照）。系爭四筆土地之共有人即兩造及其等之應有部分均
      相同，且兩造皆同意合併分割，是被上訴人請求合併分割
      系爭四筆土地，應予准許。
（四）查，系爭四筆土地合併後呈東西走向之長方形，東側臨八
      寶圳旁寬6米之圳岸道路，北側與上訴人及訴外人共有之
      重測前同段283、282地號土地毗鄰，西側、南側則與訴外
      人所有之土地毗鄰，另系爭土地南側有農田水利會施作之
      通往圳岸道路之水泥斜坡，該水泥斜坡占用部分系爭第
      323地號土地。另如彰化縣田中地政事務所94年5月27日土
      地複丈成果圖所示編號A、C、E、F、H部分，現為魚池，
      由上訴人占有使用中；其餘部分現種植芒果樹，由被上訴
      人占有使用中等情，為到場之兩造所不爭執，並經本院及
      原審會同彰化縣田中地政事務所測量人員履勘現場屬實，
      有勘驗筆錄及土地複丈成果圖在卷可稽，另有被上訴人提
      出之重測前第282、283土地登記謄本在卷足憑，應認為真
      正。
（五）按共有物分割方法，法院應斟酌當事人之聲明，共有物之
      性質，經濟效用及全體共有人之利益等公平決之。關於系
      爭四筆土地之分割方法，被上訴人主張依附圖乙案（即原
      審判決附圖一方案，依重測後之地號及面積繪測），上訴
      人則主張依附圖甲案（即原審判決附圖二方案，依重測後
      之地號及面積繪測）。經查：兩造提出之分割方案皆採東
      西向分割，分割後各共有人取得之土地均面臨前述圳岸道
      路，雖系爭四筆土地與上開圳岸道路之路面有4、5米之高
      度差，有卷附照片可稽，且經本院勘驗現場屬實；惟舖設
      適宜斜度之水泥斜坡即可直接通往該圳岸道路對外聯絡。
      上訴人提出之附圖甲方案，雖與使用現狀大致相符，上訴
      人因而無庸拆除其現占有使用之魚池，然如採用此方案，
      上訴人分得部分為方整之長方形，被上訴人分得部分則為
      裡地寬臨路窄之倒L形，顯對被上訴人不利；另上訴人應
      有部分為四分之一，被上訴人應有部分為四分之三，依此
      方案，上訴人分得部分，鄰上開圳岸道路之寬度比例幾近
      三分之二，被上訴人分得之部分，鄰上開圳岸道路之寬度
      比例約三分之一，造成應有部分僅被上訴人3分之1之上訴
      人，分得臨路之寬度近乎被上訴人之2倍，對被上訴人顯
      失公平。且採此方案分割結果，因上訴人分得部分，面臨
      道路寬度較多，致其分得土地價值增加，而被上訴人分得
      土地價值減少，此有上訴人聲請華聲企業發展鑑定顧問有
      公司（下稱華聲鑑定公司）就甲方案所為鑑價之鑑定報告
      附卷可參。反之，如採用被上訴人提出之附圖乙方案，上
      訴人仍可保留部分之魚池使用，僅須將現有魚池之邊界即
      用以築堤岸之磚塊、水泥塊北移即可，對上訴人損害非大
      ；又上訴人分得部分為方整之長方形，被上訴人分得部分
      近乎長方形，亦屬方整；再兩造分得部分鄰上開圳岸道路
      之寬度，與兩造應有部分之比例較為接近；且無論甲案或
      乙案，被上訴人分得之323地號土地南側部分為圳岸道路
      所占用，被上訴人表示願意自行承擔。是本院審酌前情，
      認依被上訴人提出之附圖乙方案為分割，較符合公平原則
      。
（六）末按裁判分割共有物，如採原物分割者，法院僅須斟酌共
      有物之性質及其經濟效用，作公平合理之分配即可。各共
      有人在分割前之使用狀況，固應加以考量，惟該使用狀況
      縱共有人間有分管之約定，法院亦不受其拘束。至共有人
      中如有不能按其應有部分受分配者，依民法第824條第3項
      規定，固得以金錢補償之；但此項之適用，須以有不能按
      其共有人應有部分受分配之情形為其要件。上訴人雖稱願
      意依華聲鑑定公司鑑定結果，以201﹐930元補償被上訴人
      ；然為被上訴人所不同意。且本件分割共有物，並無不能
      按共有人應有部分受分配之情形，尤以依乙方案所示，兩
      造分得之土地與其應有部分核計之價值相當，無須另以價
      判補償，較稱公允。是上訴人主張依甲方案而為分割，自
      難憑採。
五、綜上所述，原判決認系爭土地之分割方案以如原判決附圖一
    所示方法最為適當公平，自稱允當。惟原審判決後，系爭
    281 、281之1、281之2、281之3號四筆土地因地籍圖重測確
    定，變更地號為同段323、322、321、320，面積分別變更為
    5,217. 07、456.37、587.73、762.82平方公尺；爰依重測
    後之地號及面積，將原判決附圖一方案重新繪測如附圖乙案
    所示，即編號A部分面積318.51平方公尺、編號C部分面積
    244.65平方公尺、編號E部分面積193.20平方公、編號H部分
    面積999.64平方公尺均分歸上訴人取得；編號B部分面積
    444.31平方公尺、編號D部分面積343.08平方公尺、編號F部
    分面積263.17平方公尺、編號G部分面積4217.43平方公尺均
    分歸被上訴人取得，並更正如主文所示。上訴意旨指摘原判
    決不當，求為廢棄，為無理由，應予駁回。
六、本件事証已明確，兩造其餘攻擊、防禦方法及舉証，因與
      本判決判斷結果，不生影響，不予逐一論述，併此敘明。
七、據上論結，本件上訴為無理由，依民事訴訟法第449條第1項
    、第78條，判決如主文。
中　　華　　民　　國　　96　　年　　2 　　月　　6 　　日
                  民事第二庭    審判長法  官　童有德
                                      法  官  蔡秉宸
                                      法  官  翁芳靜
以上正本係照原本作成。
如對本判決上訴，須於收受判決送達後二十日內向本院提出上訴
書狀，其未表明上訴理由者，應於提出上訴後二十日內向本院提
出上訴理由書 (須按他造人數附具繕本)。
上訴時應提出委任律師為訴訟代理人之委任狀。具有民事訴訟法
第四百六十六條之一第一項但書或第二項之情形為訴訟代理人者
，另應附具律師及格證書及釋明委任人與受任人有該條項所定關
係之釋明文書影本。
　　　　　　　　　　　　　　　　　　　書記官　許美惠
中　　華　　民　　國　　96　　年　　2 　　月　　6 　　日
                                                      Ｃ
